# Literature

Here is a review of existing methods.

## Bản copy của midterm visualization

```{r setup, include=FALSE,, message = FALSE}
knitr::opts_chunk$set(echo = TRUE)
library(readxl)
library(dplyr)
library(knitr)
library(kableExtra)
library(ggplot2)
library(forcats)
library(ggpubr)
library(grid)
library(gridExtra)
library(forcats)
```

### Chuẩn bị
1. File dữ liệu: tutor_ggplot2_data
2. Cài đặt các package tidyverse, dplyr...
3. Import du lieu vao trong R\ 

Chú ý: Các màu được sử dụng không nhất thiết phải giống như trong đề bài.

### Bài 1: Data summary

* Summarize data, trình bày, miêu tả về ý nghĩa và định dạng dữ liệu của các vector trong data đó.
```{r, message = FALSE, warning = FALSE, include=TRUE}
library(dplyr)
library(tidyverse)
library(readr)
```

```{r, message = FALSE, warning = FALSE, include=TRUE, echo = TRUE}
path = "./data/tutor_ggplot2_data.csv"
data = read_csv(path)
View(data)
```
```{r label, warning = FALSE, message = FALSE, echo = TRUE, include=FALSE}
table<-data.frame(
  Order=c(1:12),
  Feature_Name=c("loan_status","person_home_ownership","loan_intent","loan_grade",
                  "cb_person_default_on_file","person_age","person_income","person_emp_length",
                  "loan_amnt","loan_int_rate","loan_percent_income","cb_person_cred_hist_length"),
  Type=c("Factor","Factor","Factor","Factor","Factor","Numeric","Numeric","Numeric","Numeric",
          "Numeric","Numeric","Numeric"),
  Label_Description=c("Loan status (0: Non default -  1: Default)","Type of ownership home (4   categories)"
                       ,"Aim of the loan (6 categories)","Loan grade (A - G)","Historical default (Yes/No)"
                       ,"Age of customers","Annual Income","Employment length (in years)",
                       "Loan amount, dimension of the loan","Lending interest rate",
                       "Ratio between loan and annual income","Credit history length")
)


kbl(table, caption = "Data “credit_risk_data” label and description")%>%
  row_spec(row =0, bold= TRUE, color = "black", background = "#F9EBEA") %>%
  kable_styling(bootstrap_options = "striped", full_width = F, position = "center")
```

```{r, message = FALSE,  warning = FALSE, include=FALSE, echo = TRUE}
summary(data)
```
* Xoá cột dãy số đầu tiên, chuyển các vector "person_home_ownership", "loan_intent", "loan_grade", "loan_status", "cb_person_default_on_file" sang dạng factor
```{r, message = FALSE,  warning = FALSE, include=TRUE, echo = TRUE}
#Remove unnecessary column
data = data %>% select(-...1)
#Đổi các vector character về dạng phù hợp
variable_to_factor = c("person_home_ownership", "loan_intent", "loan_grade", "loan_status", "cb_person_default_on_file")
data[variable_to_factor] = lapply(data[variable_to_factor], as.factor)
```

* Vẽ frequency của các vector factor "person_home_ownership", "loan_intent", "loan_grade", "loan_status", "cb_person_default_on_file" mà chỉ dùng base package trong R, không sử dụng ggplot, đưa tất cả các đồ thị đấy vào trong một hình duy nhất\

```{r, echo = TRUE, include = TRUE}
#Tạo khung đồ thị
par(mfrow = c(2,3))
#Vẽ multiple boxplot
factor_var = c("person_home_ownership", "loan_intent", "loan_grade", "loan_status", "cb_person_default_on_file")
for (i in factor_var){
  barplot(table(data[[i]]), main = i)
}
```


* Vẽ boxplot và qqplot của 6 vector "person_age","person_income", "person_emp_length", "loan_amnt", "loan_int_rate", "loan_percent_income" mà chỉ dùng base package trong R, không sử dụng ggplot, đưa tất cả các đồ thị đấy vào trong một hình duy nhất\

Gợi ý: dùng mfrow()
```{r, message = FALSE,  warning = FALSE, include=TRUE, echo = TRUE}
#Tạo khung đồ thị
par(mfrow = c(2,3))
#Vẽ multiple boxplot
continuous_var = c("person_age","person_income", "person_emp_length", "loan_amnt", "loan_int_rate", "loan_percent_income")
for (i in 1:length(continuous_var)) {
  boxplot(data[, continuous_var[i]], main = continuous_var[i])
}
#Vẽ multiple qqplot
for (i in continuous_var){
  qqnorm(data[[i]], main = i) #Sử dụng [[ để extract vector từ một cột bất kỳ trong dataframe
  qqline(data[[i]], distribution = qnorm)
}
```

### Bài 2: Visualize các vector factor

a) Sử dụng hàm geom_bar() để visualize vector loan_status, với các yêu cầu sau:

- Bar width = 0.5
- Theme_bw
- Màu được sử dụng: "#C0392B","#F5B7B1"\ 

Tạo đồ thị như trong hình dưới đây:
```{r, message = FALSE,  warning = FALSE, include=TRUE, echo = TRUE}
ggplot(data, aes(x="",fill=loan_status))+
  geom_bar(width=0.5, stat='count')+
  stat_count(geom="text",aes(label = stat(count)),vjust=4)+
  scale_fill_manual(values= c("#C0392B","#F5B7B1"))+
  theme_bw()+
  labs(fill="Default or not", title = "Number of Default/Not Default customers")
```

2. Visualize vector loan_grade sử dụng hàm geom_bar() với mã màu "#B8644D", theme_bw. \ 

Gợi ý:\ 

- Sử dụng hàm fct_infreq để sắp xếp thứ tự các level trong vector ordinal dựa trên số observations trong mỗi level (cái lớn nhất xuất hiện trước)
- Sử dụng hàm coord_flip()\ 

**Kết quả tạo ra nên như hình dưới đây:**
```{r, message = FALSE,  warning = FALSE, include=TRUE, echo = TRUE}
ggplot(mutate(data, loan_grade = fct_infreq(loan_grade))) + 
  geom_bar(aes(x = loan_grade),fill = "#B8644D",width=0.4) +
  coord_flip() + 
  theme_bw() +
  labs(title = "Frequency of Loan grade") + 
  xlab("Loan Grade") + 
  ylab("Count")
```

### Bài 3: Visualize vector numeric:

Khi visualize những vector thuộc dạng quantitative (định lượng), histogram là một loại biểu đồ khá hiệu quả.

a) Vẽ histogram cho vector loan_percent_income, sử dụng theme_bw(), colour="black", fill="#D49280" và đường density colour "black". 

Kết quả nên cho ra như hình\ 
```{r, message = FALSE,  warning = FALSE, include=TRUE, echo = TRUE}
ggplot(data, aes(x=loan_percent_income)) + 
  geom_histogram(aes(y=..density..), colour="black", fill="#D49280") +
  geom_density(col="black") +
  theme_bw() +
  labs(title = "Density histogram of Loan - Income ratio")
```

b) Vẽ histogram và qqplot của vector Loan Amount trên cùng một plots như dưới đây.
* Màu: #D49280
* Màu viền đường thẳng + hình vẽ: black

Gợi ý: Trong hình có sử dụng stat_function() để vẽ đường density và QQ-line cho Loan amount.

```{r, message = FALSE,  warning = FALSE, include=TRUE, echo = TRUE}
qq1<-ggplot(data,aes(loan_amnt))+
  geom_histogram(aes(y=..density..),color="black",fill="#D49280") +
  stat_function(fun = dnorm,
                args = list(mean = mean(data$loan_amnt,na.rm = TRUE),
                            sd = sd(data$loan_amnt,na.rm = TRUE)),
                color ='black',size = 1) +
  theme_bw() +
  labs(title = "Histogram of Loan amount density")


qq2<-ggplot(data, aes(sample = loan_amnt)) +
  stat_qq(color = "#D49280") + 
  stat_qq_line() +
  theme_bw() +
  labs(title = "QQPlot of Loan amount")

grid.arrange(qq1, qq2, ncol=2)
```

c) Sử dụng box plot để vẽ đồ thị vector loan_int_rate, với fill là "gray".

Kết quả sẽ ra như dưới đây:
```{r, message = FALSE,  warning = FALSE, include=TRUE, echo = TRUE}
ggplot(data, aes(x = loan_int_rate)) +
  geom_boxplot(fill = "grey") + theme_bw() + coord_flip() +
  labs(title = "Boxplot of Loan interest rate")
```


### Bài 4: Vẽ biểu đồ với nhiều vector khác nhau:
a) Vẽ biểu đồ cột (bar plot) đếm số lượng khách hàng, phân biệt theo loan_grade và loan_status.

Bảng màu cần thiết: "#641E16","#C0392B".\ 

Kết quả nên ra như sau:\ 

```{r, message = FALSE,  warning = FALSE, include=TRUE, echo = TRUE}
ggplot(data, aes(x = factor(loan_grade), fill = factor(loan_status))) +
  geom_bar(aes(fill = loan_status), position = "dodge") + #position = "fill" thì sẽ chồng hết lên nhau
  scale_fill_manual(values=c("#641E16","#C0392B","#DC7633","#839192","#5D6D7E","#7E5109","#2E4053")) +
  theme_bw() +
  ylab("Count") + xlab("Default or not") + 
  labs(fill = "Loan Grade:", title = "Count of Loan Grade based on Loan Status")
```

b) Tương tự, vẽ biểu đồ cột (bar plot) đếm số lượng khách hàng, phân biệt theo person_home_ownership và loan_status.

Các màu cần thiết: "#C0392B","#DC7633","#9A7D0A","#1F618D".
```{r, message = FALSE,  warning = FALSE, include=TRUE, echo = TRUE}
#Chinh lai thanh dang 2 column doi dien nhau
ggplot(data, aes(x = loan_grade, fill = person_home_ownership)) +
  geom_bar(position = "dodge") +
  theme(legend.position="bottom") +
  scale_fill_manual(values=c("#C0392B","#DC7633","#9A7D0A","#1F618D")) +
  theme_minimal() +
  ylab("Count") + xlab("Loan Status") +
  labs(fill = "Type of ownership:", title = "Count of Home onwership based on Loan Status")
```

### Bài 5: Vẽ biểu đồ thể hiện mối quan hệ giữa 2 vector numeric:
a) Vẽ biểu đồ thể hiện mối quan hệ giữa 2 vector: person_age và person_income

Màu được sử dụng: #B5350D.\ 

Vẽ đường geom_smooth() bằng phương pháp "lm".\ 

Kết quả nên như hình dưới đây:
```{r, message = FALSE,  warning = FALSE, include=TRUE, echo = TRUE}
#Do thi kha la, giai thich tai sao
data %>% group_by(person_age, person_home_ownership) %>% 
  summarise(mean_person_income = mean(person_income)) %>% 
ggplot(aes(person_age, mean_person_income)) +
  geom_point(na.rm = TRUE, alpha = 0.8) +
  geom_smooth(method="gam") +
  theme_bw() +
  ylab("Person Income") + xlab("Age") +
  labs(title = "Relationship between Age and Person Income")
```

2. Tương tự câu a, vẽ đồ thị liên hệ giữa loan_int_rate và loan_percent_income, có sử dụng group_by bằng vector person_age và person_home_ownership, summarise bằng mean của vector person_income.\ 

Tuy nhiên đường geom_smooth được vẽ bằng phương pháp "gam".\ 

Kết quả nên cho ra như bên dưới:\ 
```{r, message = FALSE,  warning = FALSE, include=TRUE, echo = TRUE}
#Do thi kha la, giai thich tai sao
data %>% group_by(person_age, person_home_ownership) %>% 
  summarise(mean_person_income = mean(person_income)) %>% 
ggplot(aes(person_age, mean_person_income, col = person_home_ownership)) +
  geom_point(na.rm = TRUE, alpha = 0.8) +
  geom_smooth(method="gam") +
  theme_bw() +
  ylab("Person Income") + xlab("Age") +
  labs(title = "Relationship between Age and Person Income, depends on Home ownership")
```

3. Sử dụng facet_wrap để giúp cho đồ thị dễ nhìn hơn\ 

Kết quả nên cho ra như sau:
```{r, message = FALSE,  warning = FALSE, include=TRUE, echo = TRUE}
#Do thi kha la, giai thich tai sao
data %>% group_by(person_age, person_home_ownership) %>% 
  summarise(mean_person_income = mean(person_income)) %>% 
ggplot(aes(person_age, mean_person_income, col = person_home_ownership)) +
  geom_point(na.rm = TRUE, alpha = 0.8) +
  geom_smooth(method="gam") +
  theme_bw() +
  ylab("Person Income") + xlab("Age") +
  labs(title = "Relationship between Age and Person Income, depends on Home ownership") +
  facet_wrap(~person_home_ownership, ncol = 2)
```

### Bài 6: Vẽ biểu đồ biểu diễn một vector numeric và một vector factor

a) Vẽ biểu đồ density của vector loan_amnt, phân biệt bằng vector loan_status.\ 

Các màu được sử dụng là "#868686FF", "#B5350D" \ 

Sử dụng geom_point(alpha = 0.7) giúp biểu đồ dễ nhìn hơn.
```{r, message = FALSE,  warning = FALSE, include=TRUE, echo = TRUE}

ggplot(data, aes(x = loan_amnt, fill = loan_status)) +
  geom_density(alpha = 0.7) + 
  theme_bw() +
  scale_fill_manual(values = c("#868686FF", "#B5350D")) +
  labs(title = "Density of Loan amount based on Loan status")
```

### Bài 7: Vẽ biểu đồ biểu diễn 2 vector numeric và 1 vector factor

a) Vẽ biểu đồ dựa trên 2 vector numeric là person_age và person_income, phân biệt bằng vector person_home_ownership.\ 

Bảng màu được sử dụng: "#2471A3","#8E44AD","#F4D03F","#C0392B"\ 

Sử dụng geom_point(alpha = 0.7) giúp biểu đồ dễ nhìn hơn.\ 
```{r, message = FALSE,  warning = FALSE, include=TRUE, echo = TRUE}
#Xem xet thiet ke cai nay theo palette
ggplot(data, aes(person_age, person_income, color=person_home_ownership)) +
  geom_point(alpha = 0.7) + ylab("Income") + xlab("Age") + labs(color = "Home ownership: ") +
  scale_color_manual(values=c("#2471A3","#8E44AD","#F4D03F","#C0392B")) +
  theme_bw() +
  coord_flip() +
  labs(title = "Plot of Age, Income based on Home ownership")
```

Sử dụng facet để làm đồ thị rõ ràng hơn\ 
```{r, message = FALSE,  warning = FALSE, include=TRUE, echo = TRUE}
#Xem xet thiet ke cai nay theo palette
ggplot(data, aes(person_age, person_income, col=person_home_ownership)) +
  geom_point(alpha = 0.7) + ylab("Income") + xlab("Age") + labs(color = "Home ownership: ") +
  scale_color_manual(values=c("#2471A3","#8E44AD","#F4D03F","#C0392B")) +
  theme_bw() +
  coord_flip() +
  labs(title = "Plot of Age, Income based on Home ownership") +
  facet_wrap(~ person_home_ownership, ncol = 2)
```

2. Vẽ biểu đồ dựa trên 2 vector numeric là person_age và person_income, phân biệt bằng vector loan_grade.\ 

Bảng màu được sử dụng là "#A93226","#884EA0","#2471A3","#138D75","#D4AC0D","#BA4A00","#2E4053"\ 

```{r,  warning = FALSE, include=TRUE, echo = TRUE}
#Trong kha kinh, xem xet dung loai bieu do khac
ggplot(data, aes(person_age, loan_int_rate, col=loan_grade)) +
  geom_point() +
  scale_color_manual(values=c("#A93226","#884EA0","#2471A3","#138D75","#D4AC0D","#BA4A00","#2E4053")) +
    coord_flip() + ylab("Interest rate") + xlab("Age") +
  theme_bw() +
  labs(color = "Loan Grade: ", title = "Plot of Loan Interest Rate and Age based on Loan Grade") + 
  facet_wrap(~ loan_grade, ncol = 3)
```

### Bài 8: Vẽ biểu đồ một vector numeric và 2 vector factor

Vẽ 2 boxplots cạnh nhau thể hiện mối liên hệ giữa customer’s loan status và loan amount, phân biệt bởi home ownership.\ 

Một đồ thị sử dụng facet_wrap, một đồ thị không sử dụng.\ 

Bảng màu được sử dụng: "#C0392B","#F0F3F4","#9A7D0A","#1F618D"\

Gợi ý: Sử dụng grid.arrange()\ 

Kết quả nên hiển thị như sau:
```{r, message = FALSE,  warning = FALSE, include=TRUE, echo = TRUE}
p1<-ggplot(data, aes(x=loan_status, y=loan_amnt, fill=person_home_ownership)) + 
  geom_boxplot(show.legend = FALSE) +
  labs(x = "Loan Amount", y = "Loan status") +
  scale_fill_manual(values=c("#C0392B","#F0F3F4","#9A7D0A","#1F618D")) +
  facet_wrap(~person_home_ownership, ncol=2) 
  

p2<-ggplot(data, aes(x=loan_status, y=loan_amnt, fill=person_home_ownership)) +
    geom_boxplot(show.legend = TRUE) + 
  scale_color_manual(values=c("#C0392B","#F0F3F4","#9A7D0A","#1F618D")) +
  labs(x = "Loan Amount", y = "Loan status")

grid.arrange(p1,p2,ncol=2)
```

### Bài 9: Vẽ biểu đồ đường
a) Vẽ biểu đồ đường sử dụng geom_line(), thể hiện mối quan hệ giữa vector mean(loan_amnt) theo từng lứa tuổi, được phân biệt bởi vector person_home_ownership.\ 

Bảng màu được dựa theo các vector: "#2471A3","#8E44AD","#F4D03F","#C0392B".\ 

Kết quả nên cho ra như bên dưới:\ 
```{r, echo = TRUE, include = TRUE, message = FALSE}
data %>% group_by(person_age, person_home_ownership) %>%
  summarise(mean_loan_amnt = mean(loan_amnt)) %>%
  ggplot(mapping = aes(x = person_age, y = mean_loan_amnt, color = person_home_ownership)) +
  geom_line() + 
  labs(x = "Age", y = "Person Income", fill = "Home Ownership") +
  scale_color_manual(values = c("#2471A3","#8E44AD","#F4D03F","#C0392B"))
```

2. Tương tự câu a, nhưng sử dụng facetting giúp cho đồ thị dễ nhìn hơn:
```{r, echo = TRUE, include = TRUE, message = FALSE}
data %>% group_by(person_age, person_home_ownership) %>%
  summarise(mean_loan_amnt = mean(loan_amnt)) %>%
  ggplot(mapping = aes(x = person_age, y = mean_loan_amnt, color = person_home_ownership)) +
  geom_line() + 
  labs(x = "Age", y = "Person Income", fill = "Home Ownership") +
  scale_color_manual(values = c("#2471A3","#8E44AD","#F4D03F","#C0392B")) + 
  facet_wrap(~person_home_ownership, ncol = 2)
```
